台灣高等法院台中分院刑事判決　　　　　　　　　九十一年度上訴字第一五七九號
　　上　訴　人　臺灣台中地方法院檢察署檢察官
　　被　　　告　乙○○
右上訴人因被告常業詐欺案件，不服臺灣台中地方法院九十一年度訴字第五十三號中
華民國九十一年八月十三日第一審判決（起訴案號：臺灣台中地方法院檢察署九十年
度偵字第一八七八五號），提起上訴，本院判決如左：
      主  文
上訴駁回。
      理  由
一、公訴意旨略以：被告乙○○夥同不詳姓名、年籍、住所之成年人，共同意圖為自
    己不法之所有，基於常業之犯意，自民國（下同）九十年四月間起，在自由時報
    分類廣告刊登「宏福信貸」之廣告，聯絡電話○八○○─二七五六七五號，佯稱
    可提供貸款為餌，以騙取不知情之欲借款人繳交保證金，並由乙○○提供其台中
    潭子頭家厝郵局0000000－0000000號之帳戶，作為詐騙保證金匯
    款之戶頭。旋於同年四月三十日，借款人丙○○依上開廣告上刊載電話洽詢後，
    依對方指示匯入上開乙○○之戶頭一萬七千元之保證金後，並未如期取得貸款，
    亦未退還所繳交之保證金，始悉受騙；因認被告乙○○共同涉有刑法第三百四十
    條之常業詐欺罪嫌等語。
二、檢察官上訴意旨略以：(1)被告所辯存摺失竊向警方報案及未向郵局掛失等情節，
    非但處理立場矛盾、不合一般經驗且為求脫罪再三說謊，如果只要被告提出一無
    法證明存在之藉辯，無視不利證據存在，守法大眾無法獲得司法保障。(2)原審所
    認知之「以生日做為提款卡密碼」及「被告若屬詐騙集團成員，具至愚之人也不
    致以自己雨帳戶供集團使用」等社會常情，並非一般經驗法則，無法做為判決無
    罪依據等語。
三、按為訴訟上證明之資料，須通常一般之人均不致於有所懷疑，而得確信其為真實
    之程度者，始得據為有罪之認定。倘其證明尚未達於此一程度，而有合理性懷疑
    存在時，即不得遽認被告犯罪。又，刑事訴訟之被告依法並無自證無罪之義務，
    若控罪所憑之積極證據，在生活經驗上尚不足以排除其他有利被告之合理推斷，
    致不足以證明犯罪事實時，仍不能因被告否認犯罪之辯解不成立，資為無視積極
    證據不足之理由，通觀最高法院七十六年度台上字第四九八六號、三十年上字第
    四八二號、三十年上字第一八三一號等判例所持一貫見解，不難明瞭。本件公訴
    人認被告乙○○涉有刑法第三百四十條之常業詐欺罪嫌，係以：I右揭犯罪事實
    業據被害人丙○○指述歷歷，且有郵局之開戶資料及匯款明細附卷為憑。II被告
    先於警訊、偵查中陳稱郵局存摺、提款卡及印章失竊時有向警方報案，惟嗣後於
    檢察官偵訊時，又改稱：有報案但警方未受理等語，被告前後供述不一。III被告
    供承其未向郵局作止付停卡之動作任其失竊等情，核與常情不符。Ⅳ郵局存摺、
    提款卡及印章係個人重要之文件物品，一般均是由存戶個人使用，此亦為被告所
    不否認；既此，被告上開失竊之辯解無法獲信，復無法提出證據證明失竊之事實
    。Ⅴ被告自承：並未有人知悉其提款密碼，其也未將密碼寫在存簿或提款卡上等
    語，益證被告多次詐欺取財之提款，均是被告所為，不可能係他人所作為等情為
    其論據。訊據被告乙○○堅詞否認有何常業詐欺犯行，辯稱：伊於台中潭子頭家
    厝郵局0000000－0000000號帳戶，係伊母於八十六年十二月間為
    伊開立，伊於八十九年八月二十四日車禍受傷，就醫治療，因有向南山人壽保險
    公司投保，故向南山人壽保險公司請領保險理賠，南山公司於九十年三月間將理
    賠金以支票方式支付予伊，伊於九十年四月三日欲該張支票存入帳戶時，始發現
    原留印鑑已遺失，故於當日即前往頭家厝郵局辦理變更印鑑手續，且由於原密碼
    亦不復記憶，故一併辦理變更密碼之手續，將密碼變更為較易記憶之號碼即生日
    日期；隨後即將存摺、提款卡及印章放在機車置物箱內，數日後發現該些物品遭
    竊時，即曾至頭家派出所報案，惟警員以此為小事，故未予受理；而由於該帳戶
    內僅剩十六元，伊才不以為意，未至郵局辦理掛失止付手續，豈料該帳戶竟遭他
    人冒用等語。
四、本院查：
  (一)被害人丙○○於九十年五月二日警訊中就本件被害經過指稱：「我於九十年四月
    卅日在自由時報廣告欄內看到當日廣告『宏福信貸公司』刊登00000000
    00電話，姓名為范佳甄，因為我想借款新台幣二十萬元，所以我就打電話去查
    詢，對方接電話小姐自稱范佳甄，他叫我留下我的姓名及我的聯絡電話0000
    000000，大約過了三十分鐘他即回電說我可以借二十萬元，但他要我先匯
    新台幣一萬七千元做為保證金後才可領到我欲借的二十萬元」「他叫我將保證金
    匯至郵政帳號00000000000000戶名乙○○帳戶，我依他指示將該
    款項如數在基隆市○○路郵局第十六支局匯一萬七千元至他指定的帳戶」「我四
    月卅日匯完錢後就打電話去問自稱范佳甄的小姐他說錢有收到叫我五月二日再等
    通知領我要借的二十萬元，但今（二）日上午近十一時我打電話去問該范佳甄說
    我借錢的資格不合，叫我再匯二萬四千七百二十元才可以借到二十萬元，至此我
    才知道我受騙了」等語，並有匯款收據、及廣告報紙影本各一紙附卷足憑，參酌
    潭子郵局九十一年二月十五日九一五一００四－０一二號函附上開被告所有帳戶
    歷史交易清單紀錄，被害人所指被詐騙之事實應可採信。被害人既係依照一名自
    稱為范佳甄之女子後，始依該名女子之指示匯入一萬七千元之保證金等語，顯見
    向被害人丙○○實施詐欺取財犯行之人應非被告本人甚明。
  (二)就被告所指，伊於八十九年間因車禍受傷受領南山人壽保險公司理賠，南山公司
    於九十年三月間將理賠金以支票方式支付，伊於九十年四月三日欲該張支票存入
    帳戶時，始發現原留印鑑已遺失，故於當日即前往頭家厝郵局辦理變更印鑑手續
    ，且因忘記原密碼，一併辦理變更密碼為較易記憶之生日日期等情；就受領人壽
    保險理賠支票及變更印鑑、密碼一節，有保險金申請書、車禍受傷診斷証明書、
    保險金理賠通知書、支票、郵政儲金儲戶申請變更帳戶事項申請書等影本附卷可
    查，就其時間先後流程觀之，被告所辯並無扞格之處。
  (三)至被告所辯，其所有存摺、印鑑失竊一節，查：被告前於九十年六月十八日晚上
    十時四十分許本案警訊中（詳基隆市警察局刑事案件偵查卷宗第五頁），及於九
    十年七月三十一日下午三時四十分許台灣基隆地方法院檢察署檢察官偵訊中（詳
    該檢察署九十年度偵字第三０六０號偵查卷第九頁），供稱：於發現失竊當日中
    午即至台中縣潭子鄉頭家派出所備案等語。再於九十年八月十九日上午十時四十
    五分許，在台北市政府警察局中正第二分局第三組接受偵訊調查時，供稱：伊自
    發現存摺失竊時，就馬上去派出所報案，而報案當天伊有和朋友陳淑伶一同前往
    等語（詳臺灣臺北地方法院檢察署檢察官移送併辦卷九十年他字第五二四六號偵
    查卷，已將此部分筆錄影印附於原審卷內），另於原審法院於九十一年六月十八
    日審理中，提示頭家派出所全部員警附照片之名冊予被告指認報案時拒絕受理之
    警員，惟被告卻答稱無法辨認，僅謂該名員警有點年紀且留捲髮之特徵，而無法
    指認等語。證人陳淑伶於九十一年七月九日原審訊問時證稱：伊有在九十年四月
    上旬，與被告約好一同外出吃飯，行經頭家派出所時，被告說有遺失存摺、提款
    卡及印章，要先去報案，但伊是在被告報案的前幾天，即聽被告提起該些物品遺
    失，報案時伊並未同被告一同進入，而係在外面等待等語，綜合上開供述證據：
    I被告於警訊初供時並未提及有與證人陳淑伶一同前往及頭家派出所警員未受理
    其報案等情。II證人陳淑伶之證詞與被告於原審審理中所稱係發覺失竊的當日即
    前往頭家派出所報案等語不符，是尚難以證人證詞證明被告確有以失竊上開物品
    為由，向派出所報案之事實。惟就被告所有存摺、印章是否失竊而為他人所用一
    節，就事理而言，亦不能以被告無法證明有報案之事實，即推論無失竊之事實，
    其理甚明，毋待深論。
  (四)依前開判例對證據法則所持見解，刑事訴訟之被告依法並無自證無罪之義務，若
    控罪所憑之積極證據，在生活經驗上尚不足以排除其他有利被告之合理推斷，致
    不足以證明犯罪事實時，仍不能因被告否認犯罪之辯解不成立，資為無視積極證
    據不足之理由，本案之判斷因素在於，得否以被告之帳戶被公訴人所指不詳年籍
    成年人使用做為詐欺取款之用，即足認定被告確有詐欺犯行？本院認：I本案就
    被告是否有詐欺犯意，並無積極證據足資證明。II既無法排除被告所辯上開物品
    失竊之可能，則被告是否確為本件公訴人所指犯行即有合理懷疑空間。
五、綜上所述，本件公訴人所憑之證據，無論直接或間接證據，均尚未達於一般之人
    均可得確信，而無合理之懷疑存在之程度，本院亦查無其他確切証據，足以証明
    被告確應負本件罪責，被告之犯行尚屬不能証明。原審以不能證明被告犯罪，而
    依刑事訴訟法第三百零一條第一項規定，諭知無罪之判決，經核認事用法，並無
    不合，檢察官上訴意旨認應就被告予以論罪科刑，而指摘原判決不當，經查為無
    理由，應予駁回。
六、據上論斷，應依刑事訴訟法第三百六十八條，判決如主文。
本案經檢察官甲○○到庭執行職務。
中      華      民      國     九十一    年     十一     月    二十     日
                                   臺灣高等法院臺中分院刑事第四庭
                                         審判長法  官  洪  耀  宗
                                               法  官  江  德  千
      法  官  劉  登  俊
右正本證明與原本無異。
檢察官得上訴。
被告不得上訴。
如不服本判決應於收受送達後十日內向本院提出上訴書狀，其未敘述上訴之理由者並
得於提起上訴後十日內向本院補提理由書（均須按他造當事人之人數附繕本）。
                                               書記官  鄧  智  惠
中      華      民      國    九十一     年     十一      月   二十一   日
                                                                        Ｆ
